臺灣高等法院民事判決　　　　　　　　93年度上更(一)字第76號
上　訴　人　甲○○
　　　　　　庚○○
　　　　　　己○○
　　　　　　戊○○
　　　　　　丁○○
前五人共同
訴訟代理人　陳祖德律師
複　代理人　劉士昇律師
被　上訴人　乙○○
　　　　　　丙○○
上　一　人
訴訟代理人　袁健峰律師
　　　　　　陽文瑜律師
複　代理人　陳惠晴
被　上訴人　辛○○
上列當事人間請求拆屋還地事件，上訴人對於中華民國91年3月7
日臺灣桃園地方法院88年度重訴字第 303號第一審判決提起上訴
，經最高法院第一次發回更審，本院於94年 4月19日言詞辯論終
結，判決如下：
    主  文
上訴駁回。
第二審及發回前第三審訴訟費用均由上訴人連帶負擔。
    事實及理由
壹、程序方面：
一、被上訴人乙○○、辛○○經合法通知，未於言詞辯論期日到
    場，核無民事訴訟法第 386條各款所列之情形，爰依上訴人
    之聲請，由其一造辯論而為判決。
二、次按訴訟標的，對於共同訴訟之各人，必須合一確定者，共
    同訴訟人中一人之上訴其效力及於全體，此觀之民事訴訟法
    第56條第1項第1款之規定自明。查被上訴人本於所有物返還
    請求權之法律關係，請求上訴人甲○○、庚○○、己○○、
    戊○○、丁○○，將其被繼承人楊進興所建築之房屋拆除後
    ，返還所占用之土地，其訴訟標的，對於上訴人甲○○及庚
    ○○、己○○、戊○○、丁○○在法律上必須合一確定，原
    審為被上訴人勝訴之判決，上訴人甲○○以非基於其個人關
    係抗辯提起之上訴，依上開規定，其效力及於未提起上訴之
    庚○○、己○○、戊○○、丁○○，爰併列之為上訴人。
貳、實體方面：
一、被上訴人主張：坐落桃園縣八德市○○段第441地號、551地
    號二筆土地為伊三人所共有，詎上訴人之被繼承人楊進興（
    民國89年 5月17日死亡，由上訴人於原審聲明承受訴訟）無
    任何占有使用權源，竟占用上述土地如原審判決附圖所示粉
    紅色部分，面積合計87.8平方公尺（下稱系爭土地），並在
    其上建築房屋（即門牌號碼桃園縣八德市○○街70號，下稱
    系爭房屋），爰依繼承及所有物返還請求權之法律關係，求
    為命上訴人將系爭房屋拆除，並返還系爭土地之判決。
二、上訴人則以：系爭土地係訴外人即楊進興之母楊阿麵於49年
    間向沈姓土地所有權人購得建屋使用，雖未辦理移轉登記，
    但伊實非無權占有。且伊自62年間即占有使用系爭土地，迄
    今已30餘年，業因時效完成取得系爭土地之地上權等語，資
    為抗辯。
三、原審判命上訴人應將系爭房屋拆除，並將系爭土地返還被上
    訴人，上訴人不服，提起上訴，並於本院上訴聲明：(一)原判
    決廢棄。(二)被上訴人在第一審之訴及假執行之聲請均駁回。
    被上訴人則於本院答辯聲明：駁回上訴人之上訴。
四、被上訴人主張系爭土地為其三人所共有，應有部分各為三分
    之一，系爭房屋占有使用系爭第 441地號土地6.05平方公尺
    ，第551地號土地81.75平方公尺，合計87.8平方公尺，楊進
    興已於89年 5月17日死亡，上訴人為其繼承人之事實，業據
    其提出土地登記謄本（見原審卷第13至16頁）、
    見原審卷第218至223頁）為證，並經原審會同桃園縣八德地
    政事務所測量人員履勘現場，測量屬實，亦有勘驗筆錄（見
    原審卷第85至86頁）、土地複丈成果圖（見原審卷第87至88
    頁）在卷足憑，復為被上訴人所不爭執，堪信為真實。
五、上訴人辯稱系爭土地係楊進興之母楊阿麵於49年間向訴外人
    即當時土地所有權人沈元、簡沈玉裡、莊沈緞購得建屋使用
    ，就系爭土地自非無權占有等語，並提出桃園縣稅捐稽徵處
    桃園總處房屋稅籍證明書、桃園縣稅捐稽徵處89年9月4日函
    、土地出售契約書、證明書等件為證，惟查：
  (一)上訴人辯稱系爭土地係楊阿麵於49年間向當時土地所有權人
    購買之事實，為被上訴人所否認，上訴人就此復未提出證據
    以實其說，自難採信。縱認上訴人此部分主張為真，惟依民
    法第 758條規定，不動產物權，依法律行為而取得，非經登
    記不生效力，上訴人既自認楊阿麵購買系爭土地並未辦理移
    轉登記手續事實，自不生物權行為變動之效力，而無所有權
    之對世效力，是上訴人辯稱楊阿麵或其已取得系爭土地所有
    權等語，殊非可採。
  (二)上訴人所提出土地出售契約書（見原審卷第 116頁），係訴
    外人楊水金向訴外人游阿來購買門牌號碼桃園縣八德市○○
    街68號房屋之土地，此為上訴人所自認（見原審卷第 276頁
    ），該土地出售契約書顯與本件系爭房地無關，自無從據為
    系爭房屋有權占用系爭土地之證明，故上訴人執此辯稱系爭
    房屋有占有使用系爭土地之正當權源，並無可採。
  (三)至於上訴人所提出桃園縣稅捐稽徵處桃園總處房屋稅籍證明
    書、桃園縣稅捐稽徵處89年9月4日函（見原審卷第115、272
    、278 頁），其上固載有系爭房屋之納稅義務人原為楊阿麵
    ，嗣變更為上訴人甲○○，然查房屋稅籍證明書及函係稅捐
    稽徵處核定房屋稅之課稅依據，僅足證明房屋之課稅情形，
    無法證明系爭房屋對系爭土地有占有使用正當權源，上訴人
    執此辯稱其非無權占有，亦非可取。
  (四)末查上訴人辯稱伊於62年間即占用系爭土地，迄今已30餘年
    ，已因時取完成取得系爭土地之地上權，伊已提出地上權登
    記之聲請等語，並提出訴外人唐連城、王正凱所出具之證明
    書（見本院91年度上字第 354號卷第31頁，下稱本院前審卷
    ）為證，惟按地上權為一種物權，主張取得時效之第一要件
    為以行使地上權之意思而占有，若依其所由發生事實之性質
    ，無行使地上權之意思者，非有變為以行使地上權之意思而
    占有之情事，其取得時效，不能開始進行。又占有土地建築
    房屋，有以無權占有之意思為之，有以所有之意思為之，有
    以租賃或借貸之意思為之，非必皆以行使地上權之意思而占
    有，故如主張以行使地上權之意思而占有者，應負舉證責任
    （最高法院86年台上字第 930號判決）。本件上訴人於訴訟
    中所為之抗辯及所提出之證據，均係主張楊阿麵於49年間購
    買系爭土地，楊阿麵或其已取得系爭土地所有權等語，足證
    上訴人係以所有之意思占有系爭土地，而非以行使地上權之
    意思占有系爭土地。又唐連城、王正凱出具之證明書，其內
    容略以楊阿麵於50年11月24日遷入系爭房屋，該址於55年設
    立房屋稅籍等語，亦無法證明上訴人於系爭房屋建築之始，
    即係以行使地上權之意思占有系爭土地，則上訴人既未能舉
    證證明其占有系爭土地之始即係以行使地上權之意思而為，
    依上開說明，其取得地上權之時效尚不能開始進行，上訴人
    自無從因時效完成而取得地上權或地上權登記請求權，應無
    疑義。
六、按繼承人有數人時，在分割遺產前，各繼承人對於遺產全部
    為公同共有；公同共有人之權利義務，依其公同關係所由規
    定之法律或契約定之。除前項之法律或契約另有規定外，公
    同共有物之處分，及其他之權利行使，應得公同共有人全體
    之同意，民法第1151條、第 828條分別定有明文。次按拆除
    房屋，係事實上之處分行為，如房屋為公同共有，依民法第
    828條第2項規定，其處分除法律或契約另有規定外，應得公
    同共有人全體之同意。經查：
  (一)上訴人辯稱系爭房屋為楊進興之母親楊阿麵出資興建事實，
    已據證人即楊阿麵之女張秀枝、長媳楊李碧霞證述明確（見
    本院93年度上更(一)字第76號卷(二)第16、17頁，下稱本院更一
    卷），並為被上訴人所不爭執（見本院更一卷(二)第36頁），
    自堪信為真實。雖楊進興生前於原審陳稱：系爭房屋係伊跟
    前手購買等語（見原審卷第50頁正面），然楊阿麵及其子女
    楊水金、楊進興、楊秀霞、張秀枝分別於50年11月24日、52
    年11月 2日遷入八德市大興村2鄰舊農場2號即系爭房屋之舊
    門牌號碼，此有戶口名簿（見原審卷第 280頁）、門牌證明
    書（見本院前審卷第33至34頁）在卷可稽，則系爭房屋至遲
    應於50年間楊阿麵及其子女遷入居住前即已興建完成，而楊
    進興係39年 2月18日生，當時僅11歲餘，應無建屋之能力與
    資力，足見系爭房屋非楊進興所建或所購買，是楊建興上開
    陳述，顯與事實不符而不可採。
  (二)系爭房屋並未辦理保存登記，屬違章建築，既係楊阿麵出資
    興建，即應由楊阿麵原始取得，此為兩造所不爭執。楊阿麵
    於56年9月8日死亡，其雖有子女楊水金、楊進興、楊秀霞、
    張秀枝四人，惟張秀枝至遲於52年11月 2日遷入系爭房屋之
    舊址前，業已出養於第三人張新子、張蔡阿罕，此有上開戶
    口名簿可查（見原審卷第 280頁反面），並據張秀枝證述：
    伊從小就出養，未終止收養等語明確（見本院更一卷(二)第16
    頁），是張秀枝對於楊阿麵之遺產依法並無繼承權。又系爭
    房屋雖不能向地政機關辦理登記，但並非不得為交易、讓與
    之標的，是於楊阿麵死亡時，系爭房屋應由楊水金、楊進興
    、楊秀霞共同繼承其事實上處分權，殆無庸疑。
  (三)再按物權，除法律另有規定外，因拋棄而消滅，民法第 764
    條亦定有明文，所謂拋棄，係指物權人不以其物權移轉於他
    人，而使其物權絕對歸於消滅之行為而言，最高法院32年上
    字第6036號判例意旨可資參照。證人張秀枝證稱：母親楊阿
    麵往生後，雖然伊與姐姐楊秀霞未辦理拋棄繼承手續，但伊
    與姐姐均不要關於系爭房屋之權利等語（見本院更一卷(二)第
    16頁）；楊李碧霞證稱：伊婆婆過世時，系爭房屋權利是給
    伊先生（楊水金）及楊進興，伊先生過世時，伊兒子楊振明
    年僅一歲多，女兒楊怡貞尚在腹中未出生，伊等即自系爭房
    屋遷出，將系爭房屋權利全給楊進興，伊與小孩均不要系爭
    房屋的權利。當時楊秀霞未婚，並表示其為女子，亦放棄系
    爭房屋之權利等語（見本院更一卷(二)第17頁），足見楊阿麵
    於56年9月8日死亡時，系爭房屋之事實上處分權由楊水金、
    楊進興、楊秀霞共同繼承而為公同共有，嗣楊水金於60年 9
    月 8日死亡後，楊秀霞及楊水金之妻楊李碧霞、子楊振明、
    ）雖未辦理拋棄繼承登記，但均有拋棄系爭房屋之事實上處
    分權之意思表示，故斯時系爭房屋之事實上處分權應僅歸楊
    進興一人所享有。
  (四)末按所有人對於無權占有或侵奪其所有物者，得請求返還之
    。對於妨害其所有權者，得請求除去之、民法第 767條前段
    及中段定有明文，本件楊進興就系爭房屋取得事實上處分權
    ，自有拆屋之權能，故被上訴人於88年 9月10日向原審法院
    起訴請求楊進興拆除系爭房屋、交還系爭土地，於法並無不
    合。嗣楊進興在原審訴訟進行中之89年 5月17日死亡，依法
    應由其妻甲○○及子女庚○○、戊○○、己○○、丁○○共
    同繼承（其次女呂淑婷業於70年 4月17日出養於第三人呂文
    龍、呂葉秋蘭）而共同取得系爭房屋取得事實上處分權，此
    有繼承系統表、
    稽，是依繼承、所有物返還請求權之法律關係，被上訴人請
    求上訴人拆除系爭房屋並交還系爭土地，於法有據。
七、綜上所述，被上訴人主張系爭房屋無權占有系爭土地，為可
    採信，上訴人所辯，均無可取，從而被上訴人本於繼承及民
    法第 767條前段及中段之規定，請求上訴人將系爭房屋拆除
    ，並將系爭土地返還被上訴人，自屬有據，應予准許。原審
    判命上訴人拆屋還地，並酌定履行期間為六個月，於法並無
    違誤。上訴意旨指摘原判決不當，求予廢棄改判，為無理由
    ，應予駁回。
八、本件事證明確，兩造其餘攻擊防禦方法與所舉證據，經本院
    逐一審酌後，認均不影響本件判決之結果，爰不再一一論述
    ，附予敘明。
九、據上論結，本件上訴為無理由，依民事訴訟法第449條第1項
    、第463條、第385條第1項前段、第85條第2項，判決如主文
    。
中　　華　　民　　國　　94　　年　　 5　　月　　 3　　日
　　　　　　　　　民事第十一庭　審判長法　官  阮富枝
　　　　　　　　　　　　　　　        法　官  黃豐澤
　　　　　　　　　　　　　　　        法　官  林麗玲
正本係照原本作成。
上訴人如不服本判決，應於收受送達後20日內向本院提出上訴書
狀，其未表明上訴理由者，應於提出上訴後20日內向本院補提理
由書狀（均須按他造當事人之人數附繕本）上訴時應提出委任律
師或具有律師資格之人之委任狀；委任有律師資格者，另應附具
律師資格證書及釋明委任人與受任人有民事訴訟法第466條之一
第一項但書或第二項（詳附註）所定關係之釋明文書影本。
中　　華　　民　　國　　94　　年　　5 　　月　　4 　　日
　　　　　　　　　　　　　　　　　　　書記官  鄭淑昀
附註：
民事訴訟法第四百六十六條之一（第一項、第二項）：
對於第二審判決上訴，上訴人應委任律師為訴訟代理人。但上訴
人或其他法定代理人具有律師資格者，不在此限。
上訴人之配偶、三親等內之血親、二親等內之姻親，或上訴人為
法人、中央或地方機關時，其所屬專任人員具有律師資格並經法
院認為適當者，亦得為第三審訴訟代理人。
